【裁判字號】    91,再易,3
【裁判日期】    920421
【裁判案由】    給付票款
【裁判全文】
臺灣嘉義地方法院民事判決  九十一年度再易字第三號
    再審原告    乙○○○
    訴訟代理人  甲○○
    再審被告    丙  ○
右當事人間請求給付票款事件，再審原告對於民國九十一年五月十六日本院九十年度
簡上字第九六號確定判決提起再審之訴，本院判決如左：
    主      文
再審之訴駁回。
再審訴訟費用由再審原告負擔。
    事   實
甲、再審原告方面：
  一、聲明：求為判決(一)原確定判決廢棄。(二)再審被告之訴駁回。
  二、陳述：
    (一)系爭交換條上面「乙○○○」之簽名及指印，原審並未依民事訴訟法第三百五
      十七條之規定，由舉證人證明其真正，且最高法院四十一年台上字第九七一號
      判例要旨明載「當事人提出之私文書必須真正而無瑕疵者，始有訴訟法之形式
      的證據力，此形式的證據力具備後，法院就其中之記載調查其是否與系爭事項
      有關，始有實質的證據力之可言。」本件請求給付票款事件，系爭支票其背面
      之背書並非為再審原告所寫，再審原告亦已於原審提出爭執與抗辯，在未依民
      事訴訟法第二百八十八條及同法第二百八十六條依法調查證據之情況下，應認
      為當事人提出之私文書有瑕疵，在未調查前仍無訴訟法之形式的證據力。原審
      未依民事訴訟法第三百五十七條規定及最高法院四十七年台上字第一七八四號
      判例要旨明載「私文書之真正，如他造當事人有爭執者，則舉證人應負證其真
      正之責。」之意旨令再審被告證其真正，竟以「該背書應係他人先用鉛筆填寫
      上訴人之名字，再由背書人依樣描繪，顯係不會寫字所為，核與上訴人所陳述
      其不會寫字之情不相牴觸‧‧‧‧系爭支票之背書，應係他人先用鉛筆描繪上
      訴人之名字，再由上訴人依樣描繪，背書予被上訴人無誤‧‧‧‧」等語之猜
      測手法為判斷依據（描繪者為何人係屬可筆跡鑑定調查之事項而未調查，且依
      樣描繪者，任何人均有可能，未必是不會寫字之再審原告），首先敘明。
    (二)再審被告於原審所提出之以再審原告為發票人，金額分別為新台幣（下同）十
      萬五千元、十五萬元、二十萬元之支票三紙，確係訴外人廖昭源向再審原告借
      票以憑供向再審被告借款擔保之用，故訴外人廖昭源以訴外人德輝企業行負責
      人吳德川所簽發，付款人為台灣省合作金庫台南支庫，發票日為民國九十年四
      月十五日，支票號碼ＯＡ0000000號，面額為五十三萬六千元之支票一
      紙交付再審被告清償債務，並交付交換條一紙將上開十萬五千元、十五萬元、
      二十萬元之三紙支票取回返還再審原告，其後之背書均非再審原告所簽立（再
      審被告均未提出證明，原審亦未調查）。更重要者原審於「被上訴人所持有交
      換條，‧‧‧‧，上面之上訴人「乙○○○」之簽名及指印」，其足以影響於
      判決之「指印」部分，判決理由對此足以影響於判決之重要證物漏未斟酌。為
      此再審原告依民事訴訟法第四百九十七條「依第四百六十六條不得上訴於第三
      審法院之事件，除前條規定外，其經第二審確定之判決，如就足影響於判決之
      重要證物，漏未斟酌者，亦得提起再審之訴。」之規定，於民事訴訟法第五百
      條規定之三十日不變期間內，提起再審之訴。
  三、證據：提出本院九十年度簡上字第九六號民事判決一份為證。
乙、再審被告方面：
  一、聲明：求為判決如主文所示。
  二、陳述：
    (一)再審原告確在系爭支票背書，係訴外人廖昭源寫好讓再審原告描寫。
    (二)交換條上乙○○○之指印係再審原告蓋的。
  三、證據：提出借錢證據影本一份為證。
丙、本院依職權調閱本院九十年度簡上字第九六號給付票款事件民事卷，及囑託內政
    部警政署刑事警察局鑑定指紋。
    理      由
一、再審原告對於本院九十年度簡上字第九六號確定判決提起再審之訴，係以：系爭
    交換條再審原告「指印」部分，原確定判決理由對此足以影響於判決之重要證物
    漏未斟酌，合於民事訴訟法第四百九十七條之規定，為再審理由。
二、按民事訴訟法四百九十七條、第四百三十六條之七所謂就足影響於裁判之重要證
    物漏未斟酌，係指當事人在前審程序已經存在並已為證據聲明之證據，前審並未
    認為不重要而忽略證據聲明未為調查，或已為調查而未就調查之結果予以判斷，
    且須足以影響裁判結果而言。再審原告雖主張：系爭交換條再審原告「指印」部
    分，原確判決理由對此足以影響於判決之重要證物漏未斟酌云云。然經本院依職
    權囑託內政部警政署刑事警察局鑑定再審原告於九十一年十二月十八日當庭所採
    之指紋與系爭交換條上再審原告之指紋是否同一，據函覆稱：送鑑指紋因紋線欠
    清晰，特徵點不足，故無法比對等詞，有該局鑑驗書一份附卷可稽，則系爭交換
    條上再審原告之指紋是否係再審原告所按捺，或非再審原告所按捺，無從確定。
    而本院九十年度簡上字第九六號確定判決認定系爭交換條為真正，其理由為「被
    上訴人（即再審被告，下同，原確定判決誤載為上訴人）主張前曾執有以上訴人
    （即再審原告，下同）為發票人，金額分別為十萬五千元、十五萬元、二十萬元
    之支票三紙之事實，業據被上訴人陳述在卷，且為上訴人所不爭執，自可信為真
    實；而被上訴人主張上訴人簽發上開支票三紙，係為向被上訴人借款，其後兩造
    於八十九年十二月十五日簽訂交換條，協議被上訴人將上開以上訴人為發票人之
    支票三紙交還上訴人，上訴人則以訴外人德輝企業行負責人吳德川所簽發，付款
    人為台灣省合作金庫台南支庫，發票日為九十年四月十五日，支票號碼ＯＡ00
    00000號，面額為五十三萬六千元之支票一紙，背書交付被上訴人之事實，
    則有被上訴人於原審提出交換條一紙在卷為證；上訴人雖否認被上訴人上開陳述
    ，並抗辯卷附交換條並非其與被上訴人所簽訂，向被上訴人借款者為訴外人廖昭
    源，與上訴人無關等語；然據上訴人於原審陳述上開金額為五十三萬六千元之支
    票一紙，係上訴人與訴外人廖昭源一起至被上訴人住處交換等語（見原審九十年
    七月二十七日、九十年八月十日言詞辯論筆錄），核與卷附交換條內容所載上訴
    人以金額為五十三萬六千元之支票一紙換回以上訴人為發票人，金額分別為十萬
    五千元、十五萬元、二十萬元之支票三紙之事實相符，再以上訴人亦不否認被上
    訴人所持有上訴人為發票人，金額分別為十萬五千元、十五萬元、二十萬元之支
    票三紙，並未有訴外人廖昭源之背書，又被上訴人所提出金額為五十三萬六千元
    之支票，亦未見廖昭源之背書，如果向被上訴人借款之人真為訴外人廖昭源，何
    以廖昭源在交付以上訴人為發票人，金額分別為十萬五千元、十五萬元、二十萬
    元之支票予被上訴人，向被上訴人借款當時，均無背書其上，且廖昭源亦未在金
    額為五十三萬六千元之支票背書，被上訴人即將發票人為上訴人之支票三紙返還
    上訴人，交換條上廖昭源亦僅係見證人，顯然訴外人廖昭源應非票據交換及借款
    之當事人，因此，堪信被上訴人所主張借款人為上訴人之事實，應為真實，被上
    訴人所提出之交換條之真正，亦堪為信。」有判決書在卷足憑，是縱令原審將系
    爭交換條送鑑定，且原確定判決斟酌系爭交換條再審原告指印部分，因系爭交換
    條上再審原告之指紋是否係再審原告所按捺，或非再審原告所按捺，無從確定，
    不能改變原確定判決依上開理由認定系爭交換條為真正之結果，亦即不足以影響
    裁判結果。
三、又本院九十年度簡上字第九六號確定判決認定系爭支票之背書係再審原告所為，
    其理由為「上訴人雖另抗辯其不會寫字，系爭支票上之背書並非其所簽名等語；
    然查，系爭支票背面「乙○○○」之簽名部位，有鉛筆描繪「乙○○○」痕跡之
    情，業據本院勘驗被上訴人所提出支票原本，有本院九十年十月二十六日準備程
    序筆錄在卷可證，因此，該背書應係他人先用鉛筆填寫上訴人之名字，再由背書
    人依樣描繪，顯係不會寫字所為，核與上訴人所陳述其不會寫字之情不相牴觸；
    況且被上訴人所提出交換條為真正，已如前述，該交換人為上訴人之情，亦有交
    換條影本在卷可稽，因此，交換支票之當事人既為上訴人與被上訴人，則系爭支
    票之背書，應係他人先用鉛筆描繪上訴人之名字，再由上訴人依樣描繪，背書予
    被上訴人無誤，是以，上訴人抗辯該背書並非其所為，並不足採。」已就其認定
    系爭交換條、系爭支票背書之私文書為真正，詳加說明其理由及依據，有判決書
    可稽，再審原告主張再審被告未舉證證明該等私文書為真正，要非可採。
四、綜上所述，再審原告以原確判決有足以影響於判決之重要證物漏未斟酌，為再審
    理由，提起再審之訴，為無理由，應駁回之。
五、據上論結，本件再審之訴為無理由，依民事訴訟法第七十八條判決如主文。
中      華      民      國    九十二    年      四      月    二十一    日
~B臺灣嘉義地方法院民事第一庭
~B    審判長法官
~B          法官
~B          法官
右為正本係照原本作成。
本判決不得上訴。
~B    書  記  官  沈秀鈴
中      華      民      國    九十二    年      四      月    二十一    日


司法院資訊處製作；財團法人民間司法改革基金會備份。
